【裁判字號】    89,判,1102
【裁判日期】    890414
【裁判案由】    贈與稅
【裁判全文】
行  政  法  院  判  決                          八十九年度判字第一一○二號
    再 審原 告  甲○○
    訴訟代理人  乙○○
    再 審被 告  財政部臺灣省中區國稅局
右當事人間因贈與稅事件，再審原告對本院中華民國八十八年三月四日八十八年度判
字第四五○號判決提起再審之訴。本院判決如左︰
    主  文
再審之訴駁回。
    事  實
緣再審原告於民國（下同）八十二年間將其所有坐落雲林縣土庫鎮○○○段二二八五
地號土地一筆（面積○．五七六七公頃）及地上物贈與其母張洪也，並於同年五月三
十一日向雲林縣土庫鎮公所申報贈與稅，經再審被告核定贈與稅新台幣（下同）四七
○、四六一元，再審原告於八十二年六月八日繳清稅款，並於同年月十日辦畢所有權
移轉登記。嗣再審原告以其未諳遺產及贈與稅法第二十條第五款有關家庭農場之農業
用地，贈與由能自耕之配偶或民法第一千一百三十八條所定繼承人一人受贈而繼續經
營農業生產者，不計入贈與總額之規定，而誤繳贈與稅款，依稅捐稽徵法第二十八條
規定向再審被告虎尾稽徵所申請退還已繳之贈與稅款。案經該所審查，以再審原告未
能提示原始贈與時該筆農地繼續經營農業生產之確切證明供核，乃否准所請。嗣再審
原告復於八十五年一月八日及二十九日再向虎尾稽徵所申請退還贈與稅款，經再審被
告及該所分別以八十五年二月二十八日中區國稅法字第八五○○一四八三七號及八十
五年一月二十三日中區國稅虎尾徵字第八五○○○○七八○號函否准所請。再審原告
訴經財政部台財訴字第八五○一八二二四八號訴願決定將原處分撤銷，由再審被告另
為適法之處分。案經再審被告虎尾稽徵所重核結果，仍以八十五年十二月二十八日中
區國稅虎尾徵字第八五○○一五○六七號函否准退還稅款。再審原告不服，循序提起
一再訴願，均遭駁回，遂提起行政訴訟，經本院八十八年判字第四五○號判決駁回確
定（下稱確定判決）。茲再審原告以確定判決有行政訴訟法第二十八條第一款、第八
款及第十款之情形，提起再審之訴。茲摘兩造訴辯意旨如次：
再審原告起訴意旨略謂：一、按「納稅義務人對於因適用法令錯誤或計算錯誤溢繳之
稅款，得自繳納之日起五年內提出具體證明，申請退還；逾期未申請者，不得再行申
請。」「家庭農場之農業用地，贈與由能自耕之配偶或民法第一千一百三十八條所定
繼承人一人受贈而繼續經營農業生產者，不計入贈與總額」「家庭農場之農業用地，
其由能自耕之繼承人一人繼承或承受，而繼續經營農業生產者，免徵遺產或贈與稅。
但如繼續經營不滿五年者，應追繳應納稅賦」以上係行為時稅捐稽徵法第二十八條、
遺產及贈與稅法第二十條第五款、農業發展條例第三十一條等有關贈與稅課徵追退之
相關法令規定。次按「家庭農場之農業用地，其由能自耕之繼承人一人繼承或承受，
而繼續經營農業生產，申請依農業發展條例第三十一條規定免徵遺產稅或贈與稅時，
應檢附之文件為：足以證明共同繼承人有二人以上之全戶戶口名簿影本（或戶籍謄本
）及土地登記簿謄本（如無法證明土地使用分區證明或都市計劃外證明文件）。其為
耕地者尚應檢附主管機關核發之繼承人或受贈人自耕能力證明書影本；如為耕地以外
之其他農業用地，則需其繼承人或受贈人戶籍記載之職業限於上開條例第三條第三款
規定之農民，俾便稽徵機關辦理。」「依據行政院農業委員會七十九年三月十日七九
農企字第九一○三二八九Ａ號。函復以：『．．．建議參酌有關法令規定，依下列原
則視實際情形認定之：(1)農地閒置不用，又無平均地權條例第二十六條之一各款但書
情形者，視為不繼續經營農業生產。(2)農地已變更使用，不符合非都市土地使用管制
規則或都市計劃有關法令者，屬不繼續經營農業生產。(3)無前述兩情形者，推定繼續
經營農業生產』。查上列原則，與土地稅法第五十五條第二、三款關於何謂『不繼續
耕作』之規定相當，是以農業用地如有前述第(1)、第(2)點所稱之情形者，為不繼續經
營農業生產。」以上分別為財政部七十八年八月三日台財稅字第七八○二○八四八一
號函及七十九年五月三十一日台財稅字第七九○八二七六一號函釋。又按溢繳贈與稅
之申請退還事件與追繳事件，依前揭規定為發生原因、必備要件、請求權人、請求時
效、請求對象、法源適用條文、辦理之程序及舉證責任歸屬均不相同之兩事。本退稅
事件，為再審原告繳清贈與稅後，於繳納後在請求時效內，以承受農地起經贈與予承
受人至申請時，系爭地在未直接供耕作之部分土地面積○．○七六七公頃，其地上房
屋及晒場係本縣編定前為供非都市土地使用管制規則第八條從來之農業使用，在地政
機關內部資料之編定卡即有用途記載，並非主觀上無法加予認定，且該範圍係具有客
觀上不能耕作之繼為從來合法使用，非承受人不為耕作，其餘○．五○公頃自始繼供
耕作，有土庫鎮公所出具八十至八七年間確有轉作證明書供證，系爭地之使用，未受
農地違規使用之查報、未有主管機關縣政府之限期改善通知，更未受行政上強制執行
命令，顯未有違反非都市土地使用管制規則之事實。參佐鈞院七十四年判字第一一四
○號判例及財政部七十九年五月三十一日台財稅字第七九○八二七六一號函規定符合
推定為繼續經營農業生產。再審原告即依財政部七十八年八月三日台財稅字第七八○
二○八四八一號函之規定檢具相關毗鄰地人、里長、贈與稅完稅及相關文件申請退還
溢繳稅款，再審被告對於退免稅及繼續經營農業生產之認定原則法令明確，竟違背增
列母法所無禁止之行政法則，要求提出繼續經營農業生產確切證明供證，因舉證責任
不明致訟，依行政訴訟準用民事訴訟法第二百七十七條規定，除非再審被告能反證前
等證明係屬偽造或不當取得及確實違反非都市土地使用明確證據，否則並無其他拒絕
退還溢繳稅款之理由。另贈與稅之追繳，依鈞院七十三年判字第七八六號判例要旨準
用及首揭法令規定，繫在受有免稅優惠或退稅後五年內由稽徵機關負舉證認定贈與土
地確無繼續經營農業生產事實才具追繳要件。本案申請退還溢繳價款訴之主張明確，
再審被告將二事混為一宗，提出之查證結論係非主管機關所出具無法確定事實之猜測
推斷後再予推定者，而未依前揭法令及規定處分。訴願、再訴願決定均未見及此，鈞
院原判決亦予援用，致為判決適用法規顯然有所錯誤。二、再審被告及負責查報之土
庫鎮公所既非區域計劃、土地使用管制、違章建築及農業發展條例之主管機關，原訴
願決定至行政訴訟判決採證依據係難為確認判定事實非主管單位之不具法定證效之
述，非採證自以上有關法令主管機關之調查結果，致與稅捐稽徵法第三十條為調查課
稅資料，得向「有關」機關、進行調查，要求提示「有關」文件之規定有所違背。亦
因有追繳贈與稅採證機關不合法之瑕疵，致無法判定事實而任憑以臆測方式加予推定
系爭地未繼續經營農業生產，此一應由再審被告負責提出主管機關出具確切違規使用
舉證之重要證物竟未提出供證，再審原告所提出之系爭農地於贈與時繼續經營農業生
產之里長及鄰地書面等證明，鈞院原判決亦未加予探究斟酌，亦非無行政訴訟法第二
十八條第十款得為再審之適用要件。三、按行政訴訟法第二十八條第八款規定當事人
對於行政法院之判決，為判決基礎之證人、鑑定人或通譯就判決依據之證言為虛偽陳
述者，得提起再審之訴。鈞院原判決無非係據再審被告以案經雲林縣稅捐稽徵處虎尾
分處所提供土地稅主檔稅籍查得系爭地供建地使用部分土地業於八十二年度由再審原
告贈與張洪也時，已按「非農地改課地價稅」在案，認顯系爭地贈與時未有從事經營
農業生產之事實，（見再審被告答辯理由末段）而為判決。惟據繼受人張洪也自八十
二至八十八年間稱未曾課繳地價稅，經向該分處查證結果亦無完納系爭地地價稅之事
實，有該分處證明書乙紙供證係虛偽陳述，自而非無具有上揭規定之再審要件。四、
另再審被告以再審原告贈與前系爭部分土地有建築房屋二棟，佔地面積○．○七六七
公頃，其所有權除張清芳持分一半外，其餘為案外人張清呼所有，提出土庫鎮公所查
證自八十一年至八十四年無申請農業經營不可分離，且雖已建築完成並無供人居住，
自始未依法申請建築，即該房屋無法證明為農舍，且部分土地供案外人建屋，顯然該
筆部分土地未繼續經營農業生產資為答辯，明顯俱係由再審被告單方臆測推定而非事
實。惟因按「『農業發展條例』第三十一條所定家庭農場之農業用地，其由能自耕之
繼承人一人繼承或承受，而繼續經營農業生產者，免徵遺產稅或贈與稅。但如繼續經
營不滿五年者，應追繳應納稅賦。」，而該條例免徵遺產稅或贈與稅規定之適用，以
繼承或贈與發生後，繼受人有繼續自耕之事實為前提，亦為鈞院七十三年判字第七八
六號判決之要旨載示，則該繼續經營農業生產自應包括狀態及使用上之延繼，故再審
原告於八十年二月五日取得土地所有權，於八十二年五月二十日將農地贈與家母，則
依前等法令規定，系爭地是否違反供繼續經營農業生產追繳贈與稅之時效，係繫於八
十年二月五日至八十七年五月十九日間系爭地供農業生產之狀態及使用上有無改變為
審查要件。系爭部分未直接供耕作使用範圍既未有繳納地價稅之事實，要非有向公所
申請與農業經營不可分離以減免地價稅之必要，地上房屋晒場等改良物係由再審原告
之前贈與人張德全所建，因未經登記，房屋報稅時申報案外人張清呼同列納稅義務人
係始於再審原告父輩未分產前所為，實非張清呼所建，係僅為納稅義務人非實際之權
利人，而張清呼之子張文勇全戶短暫寄籍同址，比照內政部六十六年四月十九日台內
營字第七二五七二○號函釋規定亦持設籍與房屋、土地等產權無關之見解，以上之陳
述原訴未及詳述，按行政訴訟法第三十三條準用民事訴訟法第四百四十七條規定爰加
補述之。五、綜上所陳理由，本案訴願決定、再訴願決定及鈞院原判決均顯有違誤，
請判決撤銷等語。
再審被告答辯意旨略謂︰壹、程序部分：本件鈞院於八十八年三月六日作成八十八年
度判字第四五○號判決書，再審原告於八十八年四月九日提起再審，雖未逾法定期限
，惟本案再審原告所提出再審之理由及主張，於提起行政訴訟時均已主張，尚無其他
新事證或未經斟酌之處，原判決亦無適用法規錯誤之情事，與行政訴訟法第二十八條
規定得提起再審之訴之要件不合，程序不符合。貳、實體部分：查本件經鈞院行政訴
訟判決以系爭建築物於贈與前其所有權除張清芳持分二分之一外，其餘二分之一為案
外人張清呼所有，並有張清呼之繼承人張文勇全戶設籍，有房屋稅籍證明書及戶籍謄
本附卷可稽，並經土庫鎮公所查證，自八十一年至八十四年間無申請農業經營不可分
離使用之農舍，亦有該公所八十五年二月十四日土鎮財字第○一三二一號函附原處分
卷可證，系爭土地既有案外人之房屋，則該筆土地於贈與時確有部分面積未從事經營
農業生產之事實甚明，故系爭土地與行為時遺產及贈與稅法施行細則第十一條所稱之
農業用地之規定不合，自與再審原告所稱從來之農業使用無關。另查本件再審被告自
始均以再審原告於八十二年度將系爭土地贈與其母張洪也時，並未依法申請贈與農業
用地免徵贈與稅情事，本局虎尾稽徵所依行為時遺產及贈與稅法第三條第一項及第二
十條第五款規定核課贈與稅，嗣後再審原告申請退還原繳納贈與稅，經該所查明如前
述，因有部分面積未繼續經營農業生產之事實，而否准其退稅申請，並無不合。惟再
審原告誤指本件為追繳贈與稅案件，顯係誤解本件核定情形，併此陳明。且本件業經
鈞院究明系爭建築物非為自用農舍，系爭土地贈與時確有部分面積未繼續經營農業生
產，再審原告所提里長及鄰地證明與事實不符，不能採信，其主張所提里長及鄰地證
明有再行斟酌必要乙節，應無可採。至於再審原告指稱再審被告於行政訴訟答辯時，
所引用雲林縣稅捐稽徵處虎尾分處所提示土地稅主檔稅籍查詢資料，查得系爭土地業
於八十二年度改按地價稅核課乙節，與再審原告再審時所提示該分處出具之無完納地
價稅之證明書，表示上開資料虛偽陳述，符合再審要件部分。查鈞院上開判決書理由
並未以上開稅籍資料作為判決駁回再審原告之訴之基礎證言或證物，再審原告所訴顯
係誤解上開判決內容所致，其所訴無可採據。其餘如上述，本件既經鈞院判決確定再
審原告於贈與時，系爭土地既有部分面積未繼續經營農業生產，再審被告否准其申請
退還原繳納贈與稅款，應無違誤，再審原告並未提出新事證，其所提再審之訴，顯與
行政訴訟法第二十八條規定不合，請駁回其再審之訴等語。
    理  由
一、按行政訴訟法第二十八條第一款所謂「適用法規顯有錯誤者」，係指確定判決所
適用之法規顯然不合於應適用之法規，或與司法院現尚有效之解釋，或與本院尚有效
之判例顯然違反者而言；又所謂「發現未經斟酌之證物者」，係指該項證物在前訴訟
程序中即已存在，而當事人不知其存在或不能予以使用，現始發現或得使用者而言，
並以如經斟酌可受較有利益之裁判者為限。但在判決前如已主張其事由或已提出其證
物者，則不得更據以提起再審之訴。查本件再審原告向再審被告申請退還贈與稅款案
件，經再審被告否准，再審原告循序提起一再訴願及行政訴訟，均遭決定及判決駁回
；茲再審原告以確定判決適用法規顯有錯誤，重要證物漏未斟酌及為判決基礎之證言
為虛偽陳述等情，依行政訴訟法第二十八條第一款、第八款、第十款規定提起再審之
訴。惟查確定判決係以：「按『納稅義務人對於因適用法令錯誤或計算錯誤溢繳之稅
款，得自繳納之日起五年內提出具體證明，申請退還；逾期未申請者，不得再行申請
。』為行為時稅捐稽徵法第二十八條所明定。次按家庭農場之農業用地，贈與由能自
耕之配偶或民法第一千一百三十八條所定繼承人一人受贈而繼續經營農業生產者，不
計入贈與總額，為行為時遺產及贈與稅法第二十條第五款所規定。『家庭農場之農業
用地，其由能自耕之繼承人一人繼承或承受，而繼續經營農業生產者，免徵遺產稅或
贈與稅，並自繼承或承受之年起，免徵田賦十年。但如繼續經營不滿五年者，應追繳
應納稅賦；其需以現金補償其他繼承人者，由農業主管機關協助辦理十五年貸款。』
為農業發展條例第三十一條所規定。又『依農業發展條例第三十一條規定免徵遺產稅
或贈與稅之案件，其所繼承或承受之農業用地，在其經營生產不滿五年期間內雖部分
面積未繼續經營農業生產，仍應依同條但書之規定，就全部免稅土地追繳應納稅賦。
』『．．．按農舍之興築，應符合建築法及都市計畫法省（市）施行細則或實施區域
計畫地區建築管理辦法有關樓層高度、建蔽率及總樓地板面積之限制，．．．其不符
規定者，應依建築法第九十七條之二違章建築有關規定處理，自難謂為農舍。』復分
別為財政部七十八年八月三日台財稅字第七八○二○八四八一號及八十三年六月十七
日台財稅字第八三一五九八六八九號函所明釋。本件原告於八十二年間將其所有坐落
雲林縣土庫鎮○○○段二二八五地號農業用地一筆（面積○．五七六七公頃）及地上
物贈與其母張洪也，並於同年五月三十一日向雲林縣土庫鎮公所申報贈與稅，經被告
核定贈與稅額新台幣（下同）四七○、四六一元，原告於八十二年六月八日繳清稅款
，並於同年、月十日辦畢農地所有權移轉登記。嗣原告以其未諳遺產及贈與稅法第二
十條第五款有關家庭農場之農業用地，贈與由能自耕之配偶或民法第一千一百三十八
條所定繼承人一人受贈而繼續經營農業生產者，不計入贈與總額之規定，而誤繳贈與
稅款，依稅捐稽徵法第二十八條規定向被告申請退還已繳之贈與稅款四七○、四六一
元。被告以原告贈與土地全部面積為○．五七六七公頃，贈與前有建築房屋二棟，佔
地面積○．○七六七頃，其所有權除張清芳（原告之父）持分二分之一外，其餘二分
之一為案外人張清呼所有，經土庫鎮公所查證自八十一年至八十四年間無申請農業經
營不可分離使用之農舍，且雖已建築完成並供人居住，卻自始未依法申請建築（農舍
）執照，即該建築之房屋無法證明為農舍，且部分土地供案外人張清呼建築房屋，顯
然該筆土地部分面積未繼續經營農業生產，而否准退還稅款。原告訴稱系爭房屋是否
屬於與農地不可分離之農舍，係為事實認定問題，而非合法建築與否之問題，況系爭
農舍業經土庫鎮公所於八十六年十二月二十二日核發合法農舍之使用執照，自不能排
除其為農舍之事實。又系爭土地上雖有案外人張文勇全戶設籍，惟農業發展條例施行
細則第十四條及第二十一條規定並未將他人設定住所，即視為變更使用之法律擬制；
系爭農地於贈與時繼續經營農業之生產，有里長及耕作者之書面證明，且系爭房屋為
與農業經營不可分離使用，並已於八十六年十二月二十二日取得合法農舍之使用執照
及有多年來依法繳納房屋稅證明其為農舍事實，原處分缺乏法律之依據，引據之行政
命令又無法規之授權，明顯違法，應予撤銷云云。查系爭建築物於贈與前其所有權除
張清芳持分二分之一外，其餘二分之一為案外人張清呼所有，並有張清呼之繼承人張
文勇全戶設籍，有房屋稅籍證明書及戶籍謄本附原處分卷可稽，並經土庫鎮公所查證
自八十一年至八十四年間，無申請農業經營不可分離使用之農舍，亦有該公所八十五
年二月十四日土鎮財字第○一三二一號函附原處分卷可證，系爭土地既有案外人之房
屋，則該筆土地於贈與時確有部分面積未繼續經營農業生產之事實甚明。雖系爭房屋
嗣經雲林縣土庫鎮公所於八十六年十二月二十二日核發使用執照，惟查系爭土地為非
都市土地之農牧用地，依實施都市計畫以外地區建築物管理辦法規定，土地所有人只
能興建自用農舍，系爭房屋既有二分之一為他人所有，顯非自用農舍，另被告依雲林
縣稅捐稽徵處虎尾分處所提供之房屋稅主檔現值查詢資料，查得系爭房屋並未依房屋
稅條例第十五條第六款免徵房屋稅，原告主張贈與時系爭房屋供存放農具、牧養家畜
及堆放農作物之用，亦無足採。至張文勇全戶戶籍雖於八十二年三月十二日遷出，惟
並不影響系爭土地有部分面積未繼續經營農業生產之事實。原告所提里長證明書既與
事實不符，尚不能採信。又行為時遺產及贈與稅法第二十條第五款及農業發展條例第
三十一條規定旨在鼓勵能自耕之繼承人或受贈人就繼承或受贈之土地全部繼續經營農
業生產者，予以免徵遺產稅或贈與稅之優惠，財政部七十八年八月三日台財稅字第七
八○二○八四八一號函釋繼承或承受之農業用地，在經營生產不滿五年期間內部分面
積未繼續經營農業生產，應就全部免稅土地追繳應納稅賦，並未違反上開法律規定意
旨，自應予適用。系爭土地於贈與時既有部分面積未繼續經營農業生產，原告嗣後申
請退還原繳納贈與稅款，被告否准其所請，並無違誤，一再訴願決定遞予維持，亦無
不合，原告起訴論旨，難認有理由」等情，而予駁回。是則，確定判決係因系爭贈與
之土地，其中有○．○七六七公頃係屬地上建物，且該建物無法證明為農舍，其所有
權有二分之一又為案外人張清呼所有，而認定該土地部分面積未繼續經營農業生產之
用，不符合農業發展條例第三十一條「家庭農場之農業用地」之規定，而予駁回再審
原告在前訴訟之訴，並無適用法規錯誤之情形；又確定判決所引用財政部七十八年八
月三日台財稅字第七八○二○八四八一號函釋，其內容「依農業發展條例第三十一條
規定免徵遺產稅或贈與稅之案件，其所繼承或承受之農業用地，在其經營生產不滿五
年期間內雖部分面積未繼續經營農業生產，仍應依同條但書之規定，就全部免稅土地
追繳應納稅賦。」雖係就關於未繼續經營農業生產者追繳應納稅賦所作之解釋，惟確
定判決係用以說明所贈與土地雖僅「部分」面積未作農業生產之用，其「全部」土地
仍不得免稅，並非將其認作「追繳稅款」事件，據以適用法令而為判決；是再審原告
主張確定判決適用法規顯有錯誤云云，即有誤解。其次，再審原告主張其於前程序所
提出之里長及鄰地書面證明，確定判決均未加探究、審酌一節，經查上開證物既經再
審原告在判決前已為提出，且經確定判決認定與事實不符，不予採信（參見前述引用
之確定判決），顯與行政訴訟法第二十八條第十款「當事人發現未經斟酌之重要證物
者」之規定不合，揆諸首開說明，自不得據以提起再審之訴。另行政訴訟法第二十八
條第八款所謂「當事人對於行政法院之判決，為判決基礎之證人、鑑定人或通譯就判
決依據之證言為虛偽陳述者」得提起再審之訴，係指判決基礎依據之證言由於證人、
鑑定人或通譯之虛偽陳述所致者，查本件再審原告以「鈞院原判決無非係據再審被告
以案經雲林縣稅捐稽徵處虎尾分處所提供土地稅主檔稅籍查得系爭地供建地使用部分
土地，業於八十二年由再審原告贈與張洪也時，已按非農地改課地價稅在案，認系爭
土地贈與時未有從事經營農業生產之事實（再審被告答辯理由末段）而為判決。惟．
．．經向該分處查證結果，並無完納系爭地地價稅之事實，有該分處證明書乙紙供證
，顯係虛偽陳述。」作為再審理由，則再審原告所指虛偽陳述者，顯係出於「再審被
告」所為，即與上開規定不合，且確定判決並未依上開再審被告之陳述作為判決駁回
再審原告在前訴訟之訴之依據，是再審原告之主張，顯不可採。其據以提起再審之訴
，為無再審理由，應予駁回。又本件再審之訴既無再審理由，則再審原告其餘關於本
案訴訟上理由，即無審酌之必要，併予明。
據上論結，本件再審之訴為無理由，爰依行政訴訟法第三十三條、民事訴訟法第五百
零二條第二項，判決如主文。
中    華    民    國     八十九      年      四      月      十四       日
                    行 政 法 院 第 四 庭
                                審 判 長 評  事      葉  振  權
                                         評  事      吳  錦  龍
                                         評  事      姜  仁  脩
                                         評  事      尤  三  謀
                                         評  事      陳  光  秀
右  正  本  證  明  與  原  本  無  異
                                         法院書記官  葛  雅  慎
中    華    民    國     八十九      年      四      月      十八       日


司法院資訊處製作；財團法人民間司法改革基金會備份。
